【裁判字號】    98,上,972
【裁判日期】    990507
【裁判案由】    清償借款
【裁判全文】
臺灣高等法院民事判決                   98年度上字第972號
    上  訴  人  乙○○
    訴訟代理人  薛欽峰律師
                楊宗翰律師
    被上訴人    甲○○
    訴訟代理人  李永然律師
                黃介南律師
上列當事人間請求清償借款事件，上訴人對中華民國98年8月19
日臺灣士林地方法院97年度訴字第1479號第一審判決提起上訴，
本院於99年4月20日言詞辯論終結，判決如下：
    主      文
上訴駁回。
第二審訴訟費用由上訴人負擔。
    事實及理由
一、被上訴人起訴主張：上訴人於民國96年1月22日向被上訴人
    借款新台幣（下同）500萬元（下稱系爭債務），約定借款
    期間自96年1月22 日起至97年1月21日止，利息以年息5%計
    算，借款期間應支付利息25萬元，於到期日一併返還被上訴
    人，被上訴人亦於當日匯款至上訴人開設於國泰世華銀行之
    帳戶。詎上訴人於借款到期日後未依約清償系爭債務，屢經
    催索，上訴人均置之不理，爰基於消費借貸法律關係請求上
    訴人應給付被上訴人525萬元本息等語（原審為被上訴人勝
    訴之判決，上訴人據此提起上訴）。並答辯聲明：被上訴人
    之上訴駁回。
二、上訴人則以：
  (一)上訴人實係向訴外人林建藩借款，因此被上訴人並非債權人
    。蓋上訴人於96年1月間擔任訴外人京琥科技股份有限公司
    （下稱京琥公司）總經理時，因京琥公司需資金週轉，訴外
    人即董事長汪佳育為籌措資金，決定擬先以借款方式調借資
    金，俟無法周轉時再以出售股份方式抵償。因此先由上訴人
    向林建藩即被上訴人之配偶兼京琥公司股東借貸500萬元，
    並匯予汪佳育，汪佳育復以股東往來之名義，再將此款項借
    貸予京琥公司。
  (二)又縱使上訴人係向被上訴人借款，惟嗣後因訴外人京達公司
    將購併京琥公司，故林建藩代理被上訴人於京琥公司清算之
    際即97年1月22日與上訴人簽立協議書，以免除上訴人之債
    務，並由汪佳育與京琥公司承擔系爭債務。詎併購完成後，
    林建藩竟違反該協議書之約定，誆稱其配偶即被上訴人為系
    爭債務之債權人，而由被上訴人對上訴人為請求。況林建藩
    既已將系爭債務之重要憑證如支票交予京琥公司清算人即訴
    外人朱柏璁律師保管，則亦應推定系爭債務業已消滅等語，
    資為抗辯。並上訴聲明：(一)原判決廢棄。(二)被上訴人在第一
    審之訴及假執行之聲請均駁回。
三、兩造不爭執之事實：
  (一)上訴人於96年1月22日之借據上借款人欄簽名，借據載明：
    「茲因本人買回知網生物識別科技（股）公司股份之所需，
    向甲○○借貸新台幣伍佰萬元，借款條件如下：一、期限：
    壹拾貳個月整，借款起始日自民國九十六年一月二十一日起
    ，至民國九十七年一月二十一日止。二、利率：以年息5%計
    算，總計借款期間需支付利息新台幣貳拾伍萬元正，到期本
    人支票支付本金與利息。」上訴人並開立以被上訴人為受款
    人、發票日為97年1月21日、面額為525萬元、號碼DC000000
    0之支票乙紙，有借據、支票影本可稽（見原審卷第11至12
    頁）。
  (二)彰化銀行96年1月22日之匯款單上匯款人為「甲○○」，匯
    款金額500萬元，並匯至上訴人帳戶，有匯款單影本在卷可
    稽（見原審卷第13頁）。
  (三)訴外人林建藩及上訴人簽立97年1月2日還款協議書，兩造就
    其內容均不爭執，有還款協議書影本可證（見原審卷第89頁
    ）。
  (四)被上訴人告訴上訴人詐欺案件，業經台灣士林地方法院檢
    察署檢察官為不起訴處分（97年度偵字第12321號），並經
    台灣高等法院檢察署駁回被上訴人之再議聲請（97年度上聲
    議字第6711號），有上開處分書影本在卷可稽（見原審卷第
    46至48、149至152頁）。
四、兩造爭執要點為：(一)上訴人是否向被上訴人借款500萬元？
    (二)系爭協議書之效力是否及於被上訴人？(三)被上訴人將支票
    及借據交付京琥公司清算人保管，得否推定系爭消費借貸關
    係已經消滅？茲就兩造爭點及本院得心證理由分述如下：
  (一)上訴人是否向被上訴人借款500萬元？
  1.經查上訴人於96年1月間擔任訴外人知網生物識別科技股份
    有限公司（下稱知網公司，嗣後更名為京琥公司）總經理，
    當時董事長為訴外人汪佳育，訴外人林建藩即被上訴人之夫
    則為該公司大股東，持股金額為1,000萬元。嗣由上訴人向
    林建藩洽商借款事宜，而由上訴人於96年1月22日簽立借據
    ，載明向被上訴人借款500萬元，且約定清償日為97年1月21
    日，屆期上訴人應清償系爭債務本息共525萬元，上訴人並
    簽發525萬元支票一紙與被上訴人，被上訴人復於96年1月22
    日匯款500萬元與上訴人，有借據、支票、匯款回條聯影本
    可證（見原審卷第11至13頁）。而上訴人收受上開500萬元
    後，再於96年1月23日將500萬元如數匯款貸與汪佳育，汪佳
    育又簽立發票日為96年10月21日、面額為50萬元、500萬元
    支票各一紙與上訴人，以供清償上開550萬元借款之用，亦
    有匯出匯款回條、支票影本可稽（見原審卷第40、204頁）
    。且兩造均不爭執上開書證之真正，是據此足證上訴人確實
    向被上訴人借款500萬元。故被上訴人此部分主張，應屬有
    據。
  2.上訴人雖辯稱：係向訴外人林建藩借款，並非向被上訴人借
    款云云。惟林建藩若果真為債權人，則上訴人何以於簽立系
    爭借據時載明係向被上訴人借款？為何簽發上開支票並載明
    受款人為被上訴人？顯然有違常情。上訴人又辯稱：上訴人
    係親自交付系爭借據與林建藩，但在林建藩之要求下，在其
    電腦上將借款當事人從原本之林建藩修改為甲○○云云。然
    上訴人未舉證以實其說，況查系爭借據確實為上訴人親自繕
    打，既為上訴人所不爭執；且借據為重要借款憑證，則上訴
    人竟然應允林建藩之要求而更改債權人姓名，足證被上訴人
    確實為債權人。是上訴人所辯，並不足採。
  3.上訴人另辯稱：林建藩自始至終均以債權人自居云云，並以
    下列電話譯文與錄音譯文為證：林建藩曾於97年1月22日簽
    立系爭還款協議書時向上訴人稱：「因為這錢是你和『我』
    支接（台語：意指接洽處理）……說公司欠Chris（即汪佳
    育）錢，阿你欠我錢呢？」等語，有錄音譯文可稽（見原審
    卷第236、245頁）。且林建藩復於97年9月4日打電話給上訴
    人稱：「EDWARD（即上訴人），你那筆錢我決定債權轉移，
    那我拿不到錢沒關係，但是我會轉移給……就是轉移出去拿
    到錢的人，阿你自己看要怎麼解決你自己說……EDWARD，你
    鄭重聽一下喔，你不要錯估形勢喔跟你講，最好你跟我聯絡
    ，不然你錯估形勢你會死的很慘，你媽的欠錢不還還講那什
    麼話，我絕對有辦法治你，絕對有辦法叫你拿錢出來，最好
    你跟我聯絡，我跟你講喔，你不要相信我的能力……」有電
    話譯文在卷可稽（見原審卷第118頁）。惟系爭債務之債權
    人既為被上訴人，而林建藩復為被上訴人之夫，有如前述，
    則衡諸常情，上開譯文僅足以證明林建藩係為被上訴人向上
    訴人催討系爭債務，但並不足以證明林建藩始為真正債權人
    。故上訴人此部分所辯，亦屬無據。
  4.至於上訴人借款之動機，究竟為上訴人本人欲籌資購買知網
    公司之股票，或受知網公司董事長汪佳育之囑託而籌措資金
    ，或因林建藩為促成京達公司與京琥公司併購案，而示意拉
    攏上訴人，既未經兩造明示合意為系爭消費借貸契約必要之
    點，因此即與系爭契約之認定無涉。此外上訴人究竟有無與
    被上訴人見面洽談借款事宜，以及被上訴人究竟有無資力貸
    與款項與上訴人，亦均與兩造間是否締結消費借貸契約無關
    ，故上訴人此部分調查證據之聲請，即無必要，附此敘明。
  (二)系爭協議書之效力是否及於被上訴人？
  1.經查上訴人與訴外人林建藩於97年1月22日簽立還款協議書
    ，載明：「緣乙○○（以下稱甲方、即上訴人）……於民國
    96年1月22日向林建藩（以下稱乙方）借款新台幣500萬元整
    ，雙方言明屆期一年，利息25萬元，合計525萬元，已由甲
    方開立於97年1月21日到期之支票乙張……交付乙方。現已
    將屆支票到期期限，雙方同意另立協議書，就還款方式另行
    約定如下：1.乙方清楚認知甲方另有可能對汪佳育（即京琥
    公司董事長）請求新台幣550萬元之票款債權，以及京琥公
    司同意協助甲方償還乙方本項債務之承諾，因此甲方就這二
    項還款來源具有完整的還款能力與意願。2.乙方同意甲方僅
    就上述二項還款來源做為清償乙方債務之方式，當甲方從上
    述來源取得還款，即就該相對金額清償乙方，直至完全清償
    對乙方債務為止。……4.……又如甲方於京琥公司清算解散
    前，仍無法自汪佳育處獲得還款金額還款予乙方時，乙方同
    意將甲方積欠乙方之上開525萬元債務移由京琥公司承擔，
    並將上開支票返還甲方【須請京琥公司列丙方共同簽名，以
    示京琥公司同意承擔此部分債務，並解除甲方之債務】。…
    …」有還款協議書影本可證（見原審卷第89頁），雙方就確
    曾簽立該協議書均不爭執，固堪信為真正。
  2.上訴人雖辯稱：林建藩係代理被上訴人簽立上開還款協議書
    ，且被上訴人因此免除上訴人之系爭債務，而由訴外人京琥
    公司與汪佳育承擔系爭債務云云。被上訴人則否認授權林建
    藩簽立上開還款協議書，亦未免除上訴人債務等語。則上訴
    人即應舉證證明被上訴人有授權林建藩簽立系爭還款協議書
    。經查：
  (1)林建藩於95年10月間投資訴外人知網公司1,000萬元，嗣於
    96 年7月底擔任知網公司之董事長，而於96年11月間，訴外
    人京達公司表示欲購併知網公司，且知網公司嗣後更名為京
    琥公司，業因清算終結而消滅，為兩造所不爭執，並有京琥
    公司基本資料影本可按（見原審卷第92頁）。而證人林建藩
    業於原審到庭證稱：伊當時是擔任董事長，上訴人向被上訴
    人借款的清償日也將到期。當時公司有併購案，因為併購案
    的對象就是京琥公司的研發團隊，如果上訴人不去新公司的
    話，這研發團隊無法完整的帶過去。因此上訴人於97年1月
    22日在京琥公司擬定系爭還款協議書要伊簽名，暗示系爭借
    款將影響併購案，伊為使併購案完成，所以才在協議書上簽
    名。伊害怕併購案不成，所以不得不簽協議書，伊簽的時候
    不是很心甘情願。被上訴人從未授權伊來處理系爭債權問題
    ，伊亦未注意協議書上面寫債權人是林建藩。在簽署協議書
    過程中，伊並未與被上訴人討論這件事情。上訴人是很突然
    的拿出系爭還款協議書，伊也覺得莫名其妙等語，有言詞辯
    論筆錄在卷可稽（見原審卷第181頁背面至第183頁）。參酌
    該協議書載明上訴人向林建藩借500萬元等詞，顯雙方係以
    彼此為主體，並無林建藩代理被上訴人之字句。據此足證被
    上訴人否認授權林建藩簽立系爭還款協議書，尚非無據。
  (2)至於證人黃重鋼雖亦於原審到庭結證稱：
  據伊所知，是京琥公司缺錢，當時董事汪佳育跟上訴人調錢
    ，上訴人再向林建藩調錢，金額為500萬元，而且已經匯到
    公司，調到錢以後汪佳育已經離開公司，林建藩成為公司的
    董事，但這筆帳記載為公司欠汪佳育的錢，所以公司日後也
    要將錢返還給汪佳育，但是我們知道汪佳育把這500萬元拿
    走就不會把錢還給上訴人，所以上訴人就來找伊討論。伊當
    時建議將上訴人對汪佳育的債權轉讓給公司，再由公司去主
    張抵銷。後來上訴人說林建藩有新的建議要我陪同到場，當
    時我去的時候在討論時有董事問我法律的意見，我當時也有
    說明，其他會議細節都是擔心汪佳育會不會破壞這合併案的
    問題，因為汪佳育曾私下跟伊說沒有拿到這500萬元就會破
    壞這合併案，最後決議就是協定書的內容，由上訴人向汪佳
    育要這筆錢。會議中林建藩說已經將500萬元代替公司交給
    汪佳育，所以才決議仍然由上訴人向汪佳育要500萬元，要
    多少算多少。協議書簽立時伊在場，大家認知是上訴人代公
    司來借錢，公司確實也借到錢，最後的債務糾紛應由公司承
    擔。當時談的這方案，主要是上訴人的還款來源，最後朱柏
    璁律師（即受任處理京琥公司併購案之律師）進來將協定書
    完成並且負責保管支票及借據。
  整個會議當中，伊跟林建藩是第一次見面，當時林建藩都沒
    有提到被上訴人，後來交票的時候，上訴人有提醒我這票及
    借據都是被上訴人的名字有沒有問題，當時伊認為林建藩應
    該不會違反協定內容吧，所以伊沒有特別針對這票及借據是
    被上訴人的名字問題與上訴人討論，伊也告知上訴人，林建
    藩不會拿這被上訴人的名義來告上訴人。在會議當中，伊認
    為林建藩就是債權人，因為林建藩是以債權人的身分在談，
    同時林建藩當場提出借據及支票，以及林建藩對於債權處理
    的態度而認定等語，有言詞辯論筆錄可證（見原審卷第218
    頁背面至第219頁）等語。惟證人僅證述其聽聞上訴人借款
    之動機及聞見京琥公司董事協議處理併購案與清償系爭債務
    之方法，以及其個人基於現場觀察而認定林建藩為系爭債務
    之債權人，但並未證明林建藩已獲得被上訴人之授權簽署系
    爭還款協議書。故上訴人辯稱林建藩為被上訴人之代理人云
    云，即不足採。
  3.次按民法第169條之表見代理，本質上仍屬無權代理，祇因
    客觀上有表見之事實，足使第三人信其有代理權，為維護交
    易之安全，法律乃規定本人應負授權人之責任。至學說上所
    稱之隱名代理，係指代理人為法律行為時雖未以本人名義為
    之，而實際上有為本人之意思，且此項意思為相對人所明知
    或可得而知者而言。申言之，前者係無權代理人而以本人名
    義為法律行為，後者則係有權代理人而未以本人名義為法律
    行為，兩者尚有區別（最高法院85年度台上字第417號判決
    意旨參照）。經查：
  (1)上訴人雖又辯稱：訴外人林建藩持有系爭債務之借據與支票
    等文件，足證被上訴人有授權林建藩簽立系爭還款協議書云
    云。惟林建藩亦於原審證稱：被上訴人將系爭支票向彰化銀
    行提示託收，被上訴人亦持有系爭借據，嗣後因上訴人說無
    法清償票款，要求林建藩跟被上訴人說先把支票拿出來，伊
    想可能等併購案結束後，上訴人拿到股款後可以還款，所以
    才答應先把支票拿出來，放在伊身邊已經有一段時間，伊的
    習慣是將支票帶在身邊等語，有言詞辯論筆錄可稽（見原審
    卷第182頁）。則被上訴人僅將系爭借據與支票交付林建藩
    ，據此尚無從臆測被上訴人之用意何在，況林建藩並非以代
    理人名義代理被上訴人簽立協議書，不得單憑該項單純之交
    付行為，逕行推定被上訴人已有令上訴人相信林建藩有表見
    代理簽署系爭還款協議書之表見事實存在。
  (2)此外隱名代理者，係指有權代理之人以自己名義而非以本人
    名義為法律行為，已如前述。而被上訴人既否認授權訴外人
    林建藩簽立系爭還款協議書，則林建藩以自己之名義簽署該
    協議書自與代理無涉，依上說明，自無隱名代理可言。故上
    訴人辯稱林建藩為隱名代理云云，即不足採。
  (三)被上訴人將支票及借據交付京琥公司清算人律師保管，得否
    推定系爭消費借貸關係已經消滅？
  1.按債權證書之返還，通常須在清償債務之後，故已返還債權
    證書者，推定其債之關係已消滅，此民法第325條第3項所由
    設。依此反面解釋，苟債權證書尚未返還，自難遽為債之關
    係已消滅之推斷（最高法院94年度台上字第337號判決意旨
    參照）。
  2.經查上訴人與訴外人林建藩簽立系爭還款協議書後，林建藩
    確實將系爭借據與支票交付訴外人朱柏璁律師占有，為兩造
    所不爭執。上訴人並未舉證證明朱柏璁律師為系爭債務之債
    權人或其代理人，則朱柏璁律師占有上開債權憑證，並不足
    以發生被上訴人已返還債權證書，推定債之關係已經消滅之
    效果。
  3.又訴外人黃重鋼律師固曾建議林建藩將系爭借據與支票返還
    上訴人，但林建藩不同意，要求交給訴外人朱柏璁律師保管
    ，因此始由朱柏璁律師占有系爭借據與支票等債權憑證，且
    黃重鋼律師並建議至少等京琥公司結束清算後要將票及借據
    還給上訴人等語，業經黃重鋼於原審到庭結證屬實，有言詞
    辯論筆錄可按（見原審卷第219頁）。則據此僅可證明林建
    藩將系爭借據與支票交付訴外人朱柏璁律師占有之原因，旨
    在免除爭議，並非基於系爭債務已消滅而為交付，自無民法
    第325條第3項規定之適用。是上訴人此部分所辯，即屬無據
    。上訴人復聲請訊問證人朱柏璁云云，亦無必要，附此敘明
    。
五、綜上所述，被上訴人請求上訴人給付525萬元本息，為有理
    由，應予准許。原審判決上訴人敗訴，核無違誤。上訴意旨
    仍執陳詞，求予廢棄改判，為無理由，應予駁回上訴。
六、因本件事證已臻明確，兩造其餘主張、陳述及所提之證據，
    經本院審酌後認與判決結果不生影響，爰不逐一論列，併此
    敘明。
七、據上論結，本件上訴為無理由。依民事訴訟法第449條第1項
    、第78條，判決如主文。
中    華    民    國    99    年    5    月     7     日
                    民事第七庭
                        審判長法  官 鄭三源
                              法  官 呂太郎
                              法  官 邱  琦
正本係照原本作成。
如不服本判決，應於收受送達後20日內向本院提出上訴書狀，其
未表明上訴理由者，應於提出上訴後20日內向本院補提理由書狀
（均須按他造當事人之人數附繕本）上訴時應提出委任律師或具
有律師資格之人之委任狀；委任有律師資格者，另應附具律師資
格證書及釋明委任人與受任人有民事訴訟法第466條之1第1項但
書或第2項（詳附註）所定關係之釋明文書影本。
中    華    民    國    99    年    5     月    10    日
                              書記官 廖艷莉
附註：
民事訴訟法第466條之1（第1項、第2項）：
對於第二審判決上訴，上訴人應委任律師為訴訟代理人。但上訴
人或其他法定代理人具有律師資格者，不在此限。
上訴人之配偶、三親等內之血親、二親等內之姻親，或上訴人為
法人、中央或地方機關時，其所屬專任人員具有律師資格並經法
院認為適當者，亦得為第三審訴訟代理人。

司法院資訊處製作；財團法人民間司法改革基金會備份。
